【裁判字號】    98,消債抗,269
【裁判日期】    980806
【裁判案由】    聲請免責
【裁判全文】
臺灣板橋地方法院民事裁定           98年度消債抗字第269號
抗  告  人  甲○○
上列抗告人因聲請消費者債務清理事件，對於民國98年7 月10日
本院98年度消債聲字第4 號裁定提起抗告，本院裁定如下：
    主  文
原裁定廢棄。
    理  由
一、抗告意旨略以：各債權銀行所提出之抗告人信用卡消費明細
    ，大多非抗告人本人之消費，其中包含抗告人之子、親人生
    日聚會分攤、學校重要聚會分攤等消費，抗告人真正消費金
    額僅佔少部分（民國92年新臺幣〈下同〉0 元；93年28,459
    元、94年1,540 元、96年380 元），並無因浪費行為，致財
    產顯然減少或負擔過重之債務之情。又因抗告人恐子擔心，
    未將債務問題告知，是其亦非故意浪費。另抗告人雖盡力婉
    拒同事聚餐，但仍有少數無法推辭，且債權人台北富邦商業
    銀行所提出之94年7 月起「分期金」刷卡消費175,000 元之
    明細，實係抗告人用以支付每月生活所需與各債權銀行還款
    所需，並非奢侈浪費。再者，抗告人係於96年4 月因身體疾
    病遭強迫退休致無收入後，始生開始清算之原因，在92年10
    月至96年4 月退休之前，抗告人每月均固定還款予各債權銀
    行，是期間之消費並非抗告人開始清算之原因，與消費者債
    務清理條例（下稱消債條例）第134 條第4 款所規定之情況
    不合。況對於各債權人所提出之消費明細，原審於裁定前並
    未給予抗告人陳述意見之機會，遽認抗告人不得免責，顯有
    失公平。此外，抗告人於退休前仍盡力還款達1,159,219 元
    ，佔抗告人債務比例約25% ，應依消債條例第142 條之規定
    准予抗告人免責。綜上，原裁定顯有違誤，為此，請求廢棄
    原裁定，並准予抗告人免責之聲請或發回原審法院更為裁定
    等語。
二、按法院裁定開始清算程序後，債務人有薪資、執行業務所得
    或其他固定收入，而普通債權人之分配總額低於債務人聲請
    清算前二年間，可處分所得扣除自己及依法應受其扶養者所
    必要生活費用之數額者，法院應為不免責之裁定。但債務人
    證明經普通債權人全體同意者，不在此限；債務人有下列各
    款情形之一者，法院應為不免責之裁定。但債務人證明經普
    通債權人全體同意者，不在此限：一、於七年內曾依破產法
    或本條例規定受免責。二隱匿、毀損應屬清算財團之財產，
    或為其他不利於債權人之處分。三捏造債務或承認不真實之
    債務。四因浪費、賭博或其他投機行為，致財產顯然減少或
    負擔過重之債務，而生開始清算之原因。五於清算聲請前一
    年內，已有清算之原因，而隱瞞其事實，使他人與之為交易
    致生損害。六明知已有清算原因之事實，非基於本人之義務
    ，而以特別利於債權人中之一人或數人為目的，提供擔保或
    消滅債務。七隱匿、毀棄、偽造或變造帳簿或其他會計文件
    之全部或一部，致其財產之狀況不真確。八故意於財產及收
    入狀況說明書為不實之記載，或有其他故意違反本條例所定
    義務之行為；債務人有前條各款事由，情節輕微，法院審酌
    普通債權人全體受償情形及其他一切情狀，認為適當者，得
    為免責之裁定，消債條例第133 條、第134 條、第135 條分
    別定有明文。又消債條例第136 條第1 項規定：前3 條情形
    ，法院於裁定前應依職權調查，或命管理人調查以書面提出
    報告，並使債權人、債務人有陳述意見之機會。其立法理由
    謂：「為迅速有效調查債務人有無免責或不免責事由，以及
    有無裁量免責時應審酌之事項，爰設第1 項，明定法院得依
    職權或指揮管理人協助調查，並以書面提出報告於法院。又
    為使前3 條之裁定適當，並保障當事人之程序權，法院為免
    責裁定前，應使債權人有陳述意見之機會。反之，法院為不
    免責裁定前，因裁定結果對債務人不利，亦應使之有陳述意
    見之機會。」是為保障債務人之程序權，使法院能為妥適之
    裁定，落實消債條例謀求消費者經濟生活之更生及社會經濟
    之健全發展，法院如欲依消債條例第134 條規定裁定債務人
    不免責者，應於裁定前使債務人有陳述意見之機會，否則，
    其所踐行之程序即有未備。
三、經查，原審於98年5 月14日收受抗告人即債務人甲○○之裁
    定免責聲請狀後，雖於同年6 月5 日以板院輔民立98年度消
    債聲字第4 號函知各債權人表示意見，惟經多數債權銀行具
    狀表示反對意見後，原審即於98年7 月10日裁定抗告人不免
    責等情，此有原審全卷在卷可稽，可見原審於裁定抗告人不
    免責前，並未使抗告人有陳述意見之機會甚明，揆諸前開說
    明，其踐行程序於法自有未合。是抗告意旨指摘原裁定不當
    ，求予廢棄，非無理由，應由本院予以廢棄，由原審法院另
    為適當之處理。
四、據上論結，本件抗告為有理由，依非訟事件法第46條，民事
    訴訟法第492 條，裁定如主文。
中    華    民    國    98    年    8     月    6     日
              民事第一庭    審判長法  官  李世貴
                                  法  官  黎文德
                                  法  官  高文淵
以上正本係照原本作成。
如不服本裁定，僅得於收受本裁定正本送達後10日內，以適用法
規顯有錯誤為理由，向本院提出再抗告狀（須附繕本1 份及繳納
再抗告裁判費新台幣1,000 元）。
中    華    民    國    98    年    8     月    6     日
                                  書記官  許慧貞


司法院資訊處製作；財團法人民間司法改革基金會備份。
